臺灣臺北地方法院民事判決　　　　　　　 95年度建字第138號
原　　　告　中華工程股份有限公司
法定代理人　乙○○
訴訟代理人　李家慶律師
　　　　　　蕭偉松律師
　　　　　　蔡佳君律師
複代理人　　郝燮戈律師
被　　　告　交通部台灣區國道新建工程局
法定代理人　甲○○
訴訟代理人　林雅芬律師
複代理人　　陳鵬光律師
訴訟代理人　林峻立律師
　　　　　　許慧如律師
上列當事人間給付工程款事件，本院於中華民國96年4月12日言
詞辯論終結，判決如下：
    主  文
原告之訴及假執行之聲請均駁回。
訴訟費用由原告負擔。
    事實及理由
一、原告主張：
    （一）原告於民國 83 年間投標承作被告「第二高速公路後
          續計畫第 C391 標高雄環線燕巢段及面前埔交流道工
          程樁號：1K+300 至 7K+195(BK) 」（下稱系爭工程
          ），並於 83 年 6 月 17 日簽訂工程契約。於系爭
          工程合約簽署後，原告隨即展開本工程各項所需之工
          作，以進行系爭工程合約項下之植生工程項目。依兩
          造本工程合約書第 8 條第 (2) 項之約定，系爭工程
          之工期為自開工日期起算 1,150 日曆天，詎料於本
          工程進行施作後，被告卻因「部分用地取得及路權點
          交延誤」致展延工期 210 天、因「葛樂禮颱風及賀
          伯颱風來襲」展延工期 5 天及因「新增工作項目變
          更設計」展延工期 299 天，總計系爭工程之工期共
          展延 514 天，已達原訂工期之 44.7 ﹪。而原告為
          配合被告工程而順延與延長原告之種植與養護工作，
          導致系爭植生工程之成本大幅增加，原告因此受有如
          附表所示各項嚴重之損失。
    （二）就前述損失之爭議，原告曾向中華民國仲裁協會提出
          仲裁聲請，並經該會作成90年度仲聲忠字第174 號仲
          裁判斷，判認被告就原告於本工程工期展延致額外增
          加植生工程費用應合理調整，並判斷被告應就本工程
          增加給付新台幣（下同）475萬9,965元，然而被告於
          該仲裁判斷作成後，竟以其曾拒絕選任仲裁人並共推
          主任仲裁人，進而主張該案之仲裁庭未依約於二個月
          內組成，應視為雙方不同意仲裁為由，提出仲裁判斷
          撤銷訴訟，經臺灣高等法院93 年度上字第508號判決
          撤銷該案之仲裁判斷，並經最高法院95年度台上字第
          428號。駁回原告就該案上訴確定。故而原告就如附
          表所示各項損失經中華民國仲裁協會90年度仲聲忠字
          第174號仲裁判斷判准之增加給付475萬9,965元項目
          自得起訴請求被告給付之。爰依1.合約特訂條款第
          5.7(2)節之約定。2.合約特訂條款第8.1(5)a.節之約
          定。3.民法第490條第1項及第491條第1項規定。4.民
          法第227條之2第1項之情事變更原則。5.契約補充解
          釋之法理請求被告給付之。並聲明：（一）被告應給
          付原告新台幣475萬9,965元（未稅），及自起訴狀繕
          本送達被告之翌日起至清償日止，按年利率百分之五
          計算之利息，暨前開金額及利息均按百分之五計算之
          營業稅。（二）原告願以現金或等值之臺灣土地銀行
          中崙分行可轉讓定期存單供擔保，請准宣告假執行。
二、被告則以：
   （一）原告之請求權業已罹於時效而不得請求。
   （二）原告未依系爭工程合約一般規範第 5.25 規定於事件
         發生之次日起 15 天內提出報告求償，已不得再為請
         求，且依合約一般規範第 8.4(7) 約定，經被告工程
         司核定原告延長工期之申請後，應視為對承包商（即
         原告）所遭受之任何實際、可能或延續之損失，已作
         全部而圓滿之補償。原告須放棄對該一事件再提出要
         求之權利。故而本件既均經被告工程司核定延長工期
         ，即視為已作全部而圓滿之補償，原告自不得再為任
         何請求。
   （三）原告請求本件植生工程損失之金額，僅係抽象表列施
         作次數，即計算求償金額，完全未提出任何實際支出
         憑證，亦未說明該項支出與原告所主張工期展延間有
         何因果關係，並未盡其舉證責任，實不足採。
  （四）民法第 490 條僅係承攬契約之定義規定，原告執此為
        其請求權之依據，殊屬無據。又民法第 491 條之規定
        係：「如依情形，非受報酬，即不為完成其工作者，視
        為允與報酬。未定報酬者，按照價目表所定給付之，無
        價目表者，按照習慣給付。」查兩造於系爭合約已約定
        報酬，並非「未定報酬」，且原告更非「未受報酬」而
        施工，故原告引用民法第 491 條規定為請求，亦屬無
        據。
  （五）原告主張適用情事變更原則，然而該原則主張之時期，
        應限於法律行為以後、履行以前，以及法律關係發生以
        後、消滅以前，否則即無再主張情事變更原則之餘地，
        本件契約於 86 年、87 年間所發生之承攬人費用，不
        論是「承攬人之損害賠償」或「承攬報酬」均早已於 1
        年或 2 年後罹於時效而不得再請求，既然當事人雙方
        就該部分債之關係業因罹於時效而不得再請求，縱本部
        分有情事變更原則之適用，原告亦應無再依情事變更原
        則請求增減給付之餘地。
  （六）原告另主張兩造合約就本件爭執並無約定，故應依契約
        補充解釋之法理云云，惟原告原已主張其得依合約特訂
        條款第 5.7(2)、8.1 規定為本件請求，又以兩造就本
        件爭執無約定云云，此二者主張顯有矛盾。
   等語置辯。並聲明：（一）原告之訴及假執行之聲請均駁回
   。（二）如受不利判決，願供擔保請求宣告免為假執行。
三、查原告主張兩造於 83 年 6 月 17 日就系爭工程簽訂工程
    契約。依兩造本工程合約書第 8 條第 (2) 項之約定，系爭
    工程之工期為自開工日期起算 1,150 日曆天，於系爭工程
    進行施作後，因「部分用地取得及路權點交延誤」致展延工
    期 210 天、因「葛樂禮颱風及賀伯颱風來襲」展延工期 5
    天及因「新增工作項目變更設計」展延工期 299 天，總計
    系爭工程之工期共展延 514 天。嗣原告就本件請求曾向中
    華民國仲裁協會提出仲裁聲請，並經該會作成 90 年度仲聲
    忠字第 174 號仲裁判斷，惟被告於該仲裁判斷作成後，以
    其曾拒絕選任仲裁人並共推主任仲裁人，進而主張該案之仲
    裁庭未依約於二個月內組成，應視為雙方不同意仲裁為由，
    提出仲裁判斷撤銷訴訟，經台灣高等法院判決撤銷該案之仲
    裁判斷，並經最高法院駁回原告之上訴確定等情，業據提出
    系爭工程之合約書、被告 86 年 4 月 11 日國工四 (86)
    雄字第 1990 號函、被告 86 年 6 月 17 日國工四 (86)
    雄字第 3605 號函、被告 87 年 11 月 13 日國工局八七工
    字第 25464 號函、中華民國仲裁協會 90 年度仲聲忠字第
    174 號仲裁判斷、臺灣台北地方法院 91 年度仲訴字第 25
    號判決、臺灣高等法院 93 年度上字第 508 號判決、最高
    法院 95 年度台上字第 428 號判決等文件為證，復為被告
    所不爭執，自堪信為真實。
四、按當事人對於有利於己之事實，負主張及舉證之責任，易言
    之，當事人就各個請求權發生之事實負有具體化陳述之義務
    ，在其尚未具體化陳述，致事實不明無法適用其所欲適用之
    法律效果時，應認其尚未盡主張之責，而駁回其請求。又法
    院適用民事訴訟法第 222 條第 2 項之規定酌定損害額時，
    應以當事人已能證明有損害存在，並證明該等損害之結果與
    損害發生原因二者間之因果關係為前提（例如主張遲延損害
    ，必須主張及證明確有損害發生以及該損害之發生與遲延之
    間具有因果關係），如當事人無法具體主張舉證其損害結果
    與損害發生原因二者間具有因果關係時，法院仍無法逕行適
    用民事訴訟法第 222 條第 2 項之規定酌定損害額。經查：
    （一）本件原告主張之請求依據為 1. 合約特訂條款第
          5.7(2) 節之約定。2. 合約特訂條款第 8.1(5)a. 節
          之約定。3. 民法第 490 條第 1 項及第 491 條第 1
          項規定。4. 民法第 227 條之 2 第 1 項之情事變更
          原則。5. 契約補充解釋之法理等語，但查：
          1.原告主張適用兩造合約特訂條款第 5.7(2) 節，「
            被告若未能按本條款提供使用權，致延誤開工或施
            工進度，使原告蒙受損失，原告得就其實際所受損
            失，向被告提出補償之請求。」，該特定條款中既
            提及「實際所受損失」，為說明「實際所受損失」
            ，原告自應具體陳明各個損失發生之時間、以及其
            附表一、二所示各項費用與延誤間之因果關係為何
            ？尤其原告於系爭工程實際育苗時間點為何時？其
            後之實際修坡整地等工作時間為何時？此外，其所
            稱重新補植、額外修剪之實際時間為何時？是否與
            合約預定時點相符？又原告迄未明確說明為何其因
            工期展延於等待植栽過程中，有部分樹種因具週期
            性而死亡或凋零致不敷使用，而有重新補植之必要
            ，另有為數甚鉅之喬木及灌木，需一再配合修剪整
            理之相關因果，且原告就該等事實之取得和整理，
            亦無困難之處。在未為前揭具體陳述前，本院根本
            無從決定本件事實之爭執點，並決定調查證據之方
            向，經本院於 95 年 11 月 8 日具體闡明原告應
            就前揭問題為具體陳述，惟原告仍認為其無庸具體
            陳述，其顯未盡主張之責至明。況就被告所提出之
            反證，業已證明 A. 原告就邊坡保護植草與植物種
            植養護未積極施作與澆水，曾經監造單位分別於
            86 年 12 月 26 日、87 年 4 月 7 日、5 月 8
            日、 6 月 2 日、12 月 29 日等函數次請原告儘
            速改善並要求研擬趕工時程表。B. 原告就植栽工
            程之施作，一直處於進度嚴重落後之狀態，至 87
            年 6 月植草與植物種植單項落後已達 64.75%。C.
            系爭工程之植物種植與邊坡植草工程，雖經監造單
            位多次催請趕工，原告始終未予以處理，仍處於進
            度落後之狀態，故監造單位於 87 年 12 月 29 日
            函請儘速趕工並就生長不良地帶加以補植及澆水養
            護等事實，是自不得僅以系爭工程之進度因「部分
            用地取得及路權點交延誤」致展延工期210天、因
            「葛樂禮颱風及賀伯颱風來襲」展延工期5天及因
            「新增工作項目變更設計」展延工期299 天，總計
            系爭工程之工期共展延514天之事實，即推論原告
            一定會產生附表項目一、二之植生費用。
          2.原告主張依合約特訂條款第 8.1(5)a. 節之約定請
            求，但系爭合約特訂條款第 8.1(5)a. 節係規定：
            「除合約另有規定外，如因工程司或國工局之指示
            或其他任何對國工局有利之原因所造成之工程延滯
            ，承包商應在延滯發生之次日起十四天內，以書面
            通知工程司並說明發生延滯原因與預計延滯期限，
            及說明是否有下列要求…：(1) 延長工期 (2) 要
            求補償」無論係延長工期或要求補償，亦應以具體
            之「說明」為前提，且依該合約之條款係約定承包
            商應在延滯發生之次日起十四天內，以書面通知工
            程司並說明發生延滯原因與預計延滯期限，及說明
            是否有補償要求，並未約定「就承包商之補償要求
            ，只要有延展工期之事實，被告就有補償之義務」
            。故而縱認應予調整補償，顯仍應斟酌原告就之相
            關支出與延滯之間是否有因果關係而定，惟原告經
            本院闡明後，仍未就附表項目一、二所示各項費用
            與延誤間之因果關係為何？尤其原告於系爭工程實
            際育苗時間點為何時？其後之實際修坡整地等工作
            時間為何時？原告所稱重新補植、額外修剪之實際
            時間為何時？是否與合約預定時點相符？等具體事
            實，本院自無從認定原告請求補償之植生費用是否
            合理，是原告依此請求亦無理由。
      （三）至於原告另主張以 民法第 490 條第 1 項及第
            491 條第 1 項規定、民法第 227 條之 2 第 1 項
            之情事變更原則、契約補充解釋之法理作為其請求
            附表所示一、二項之依據，然而本件附表所示第一
            、二項之費用，依原告主張之事實，既係因工期延
            滯所支出之相關植生費用，縱認兩造於契約未有約
            定，衡其情形亦應適用民法有關給付遲延或受領遲
            延之相關遲延損害或支出費用之規定，或類推適用
            該等規定之適用，與前揭承攬報酬情事變更和契約
            補充解釋無涉。又於適用有關給付遲延或受領遲延
            之相關規定，原告仍應先陳明附表之費用與遲延間
            之因果關係及關聯性，自不能僅以系爭工程之進度
            因「部分用地取得及路權點交延誤」致展延工期
            210天、因「葛樂禮颱風及賀伯颱風來襲」展延工
            期5天及因「新增工作項目變更設計」展延工期299
            天，總計系爭工程之工期共展延514天之遲延工期
            事實，即推論原告一定會產生或支出附表項目一、
            二之植生費用。
五、綜上所述，原告迄未能就本院闡明應具體陳述之情事盡其相
    關主張、舉證責任，其空言以系爭工程因被告「部分用地取
    得及路權點交延誤」致展延工期 210 天、因「葛樂禮颱風
    及賀伯颱風來襲」展延工期 5 天及因「新增工作項目變更
    設計」展延工期 299 天，總計系爭工程之工期共展延 514
    天之事實，即認為原告得請求植生費用，並無理由，應予駁
    回。從而，原告依據契約及情事變更等法律關係，請求被告
    給付如中華民國仲裁協會 90 年度仲聲忠字第 174 號仲裁
    判斷所判准之金額 475 萬 9,965 元及稅、遲延利息等，為
    無理由，應予駁回。原告之訴既經駁回，其假執行之聲請即
    失依據，亦應一併予以駁回之。
六、本件之結果已臻明確，兩造之其餘主張陳述及攻擊防禦方法
    ，對判決之結果無影響，爰不一一加以論述，附此敘明。
七、訴訟費用之負擔：民事訴訟法第78條。
中　　華　　民　　國　　96　　年　　4 　　月　　25　　日
                  民事第一庭      法　官　朱漢寶
以上正本係照原本作成
如對本判決上訴，須於判決送達後20日內向本院提出上訴狀
中　　華　　民　　國　　96　　年　　4 　　月　　25　　日
                    　　　　　　  書記官　黃瓊玉
